臺灣高雄地方法院刑事簡易判決　　　　　100年度簡字第507號
公　訴　人　臺灣高雄地方法院檢察署檢察官
被　　　告　黃淑惠
上列被告因偽造文書等案件，經檢察官提起公訴（99年度偵緝字
第2500號、99年度偵緝字第2501號、99年度偵緝字2502號），本
院認為宜以簡易判決處刑，逕以簡易判決處刑如下：
    主  文
黃淑惠連續犯行使偽造私文書罪，處有期徒刑壹年陸月。緩刑
年，偽造如附表甲至丙所示之署押，均沒收。
    事實及理由
一、本件之犯罪事實及證據，均引用檢察官起訴書（如附件）之
    記載。
二、按刑法業經總統於94年2 月2 日修正公布，並自95年7 月1
    日施行。修正後刑法第2 條第1 項規定，行為後法律有變更
    者，適用行為時之法律。但行為後之法律有利於行為人者，
    適用最有利於行為人之法律，本件應為新舊法之比較。而比
    較新舊法時應就罪刑有關之共犯、未遂犯、想像競合犯、牽
    連犯、連續犯、結合犯，以及累犯加重、自首減輕暨其他法
    定加減原因（如身分加減）與加減比例等一切情形，綜其全
    部罪刑之結果而為比較（最高法院95年5 月23日刑事庭第8
    次會議決議參照）。被告行為後，刑法第56條連續犯、第55
    條後段牽連犯之規定，業於修正後刪除（廢止），且此項刪
    除雖非犯罪構成要件之變更，但顯已影響行為人刑罰之法律
    效果，自屬法律有變更，依刑法第2 條第1 項規定，比較新
    、舊法結果，仍應適用較有利於被告之行為時法，論以連續
    犯、牽連犯（最高法院95年第8 次刑事庭會議決議參照）。
    經依附表丁所示各項規定整體比較之結果，按刑法第2 條第
    1 項「從舊從輕」規定，仍以舊法規定有利被告，自應適用
    修正前之規定處斷。另修正後刑法第55條就想像競合犯之但
    書部分，增列「不得科以較輕罪名所定最輕本刑以下之刑」
    ，乃係法理上之明文化，僅屬於文字上更正；而刑法第220
    條就「在紙上或物品上之文字、符號，依習慣或特約足以為
    表示其用意之證明者，以文書論」，於修正後雖移列為同條
    第1 項，惟法文字並無變動，即非犯罪構成要件之變更；此
    均不影響行為人刑罰之法律效果，即無有利或不利之情形，
    自無新舊法比較問題，併此敘明。
三、次按刑法第220 條以文書論之文書，指在紙上或物品上之文
    字、符號，依習慣或特約足以表示其用意之證明者而言，故
    凡以虛偽之文字、符號或在物品或紙上表示一定用意之證明
    者，即屬偽造。再民間互助會之標會會單，而必須依據習慣
    或特約，始足以表示該一定之金額即為標取會款之利息，如
    未書寫標會者之姓名或代號，致無從辨別或表示係某一會員
    參與標會，固不具文書之形式，然若經投標者（或代為投標
    者或冒標者）表明其係以某人之會員資格出具之標單，因在
    場之其他投標者或會員已能辨別係某一特定會員參與標會者
    ，縱標單上未書寫姓名或代號，則依其開標之習慣或特約，
    仍認為係標取會款之會員資格出單競標，且係在該標單出標
    金額最高會員標取會款，故偽造該未書姓名之標單，應認為
    偽造同法第220 條以文書論之私文書（參最高法院53年台上
    字第2905號判例、74年度台上字第5612號、94年度台上字第
    1439號判決意旨）。
四、核被告偽造他人名義之標單，復持以行使而詐收各活會會款
    所為，係犯刑法第216 條、220 條第1 項、第210 條之行使
    偽造準私文書罪，及同法第339 條第1 項之詐欺取財罪。
    又被告偽造如起訴書附表一至三所示虛列會員及被冒標者之
    標單，為偽造準私文書之低度行為，應為行使偽造準私文書
    之高度行為所吸收，均不另論罪。被告於附表一至三各編號
    所示之詐欺行為，均係以1 個詐取會款之行為，同時侵害被
    冒標者及其他活會會員之法益，均係一行為同時觸犯數個相
    同罪名，為同質想像競合犯，均應依刑法第55條前段規定各
    論以1 個詐欺取財罪。被告先後多次行使偽造準私文書及多
    次詐欺取財之犯行，各均時間緊接、方法相同，犯罪構成要
    件亦各相同，顯係各基於概括犯意反覆為之，依廢止前刑法
    第56條連續犯之規定，各論以一罪，並均依法加重其刑。又
    前開2 罪間，互有方法結果之牽連關係，應依廢止前刑法第
    55條後段之牽連犯規定從一重行使偽造準私文書罪處斷。爰
    審酌被告因債務無力週轉，竟以虛列會員及冒標方式詐取會
    款，次數合計27次，金額高達新臺幣791 萬元，犯後復一走
    了之、逃逸無蹤，使告訴人索賠無門，本不宜輕判，惟考量
    被告犯後坦認犯行，業與被害人宋雪娟、田秋香、呂秀珠、
    謝秀琪、李麗雲達成和解，賠償其等之損害，已見悔意，有
    撤回告訴狀及和解書在卷可參，被害人等亦不予追究等一切
    情狀，量處如主文所示之刑，以資懲儆。偽造如附表甲至丙
    所示之署押，均依刑法第219 條之規定沒收。至上開偽造標
    單於各次冒標後業已不知去向，爰不另為沒收之宣告。末查
    本件被告前開犯罪行為，其犯罪時間均在96年4 月24日以前
    ，惟按「本條例施行前，經通緝而未於中華民國九十六年十
    二月三十一日以前自動歸案接受偵查、審判或執行者，不得
    依本條例減刑。」，中華民國九十六年罪犯減刑條例第5 條
    定有明文。而被告前在本院審理中，於「中華民國九十六年
    罪犯減刑條例」施行前之88年12月30日經發布通緝，且於通
    緝期間未自動歸案接受偵查，而係於99年10月20日遭警緝獲
    歸案，有臺灣高雄地方法院檢察署、高雄市政府警察局刑警
    大隊解送人犯報告書、通緝案件移送書在卷可稽，則依該條
    例第5 條之規定，自不得邀減刑之寬典，併此敘明。查被告
    未曾受有期徒刑以上刑之宣告，有臺灣高等法院被告前案紀
    錄表在卷可參，犯後坦承犯行，態度良好，業與被害人達成
    和解，取得被害人之諒解，已見悔意，有前揭和解書及撤回
    告訴狀在卷可稽，經此次偵查、審判程序後，被告當知所警
    惕，信無再犯之虞，本院認前開所宣告之刑，以暫不執行為
    適當。又刑法第74條有關緩刑之規定，業於94年1 月7 日修
    正公布，並於95年7 月1 日施行，惟犯罪在新法施行前，新
    法施行後，緩刑之宣告，應適用新法第74條之規定，有最高
    法院95年度第8 次刑庭會議決議可資參照，是本件有關緩刑
    之宣告，自應直接適用修正後之刑法第74條之規定，爰宣告
    緩刑3 年，以啟自新。
五、依刑事訴訟法第應依刑事訴訟法第449 條第2 項、第454 條
    第2 項、第450 條第1 項，刑法第2 條第1 項、第216 條、
    第210 條、第220 條第1 項、第339 條第1 項、第55條前段
    、第74條第1 項第1 款，廢止前刑法第56條、第55條後段、
    ，廢止前罰金罰鍰提高標準條例第1 條前段，判決如主文。
六、如不服本判決，應於判決送達之日起10日內向本院提出上訴
    書狀。
中    華    民    國    100   年    3     月    11    日
                  高雄簡易庭  法  官  方錦源
以上正本證明與原本無異。
如不服本判決，應於判決送達之日起10日內向本院提出上訴書狀
。
中    華    民    國    100   年    3     月    11    日
                              書記官  冒佩妤
附件
臺灣高雄地方法院檢察署檢察官起訴書  99年度偵緝字第2500號
                                    99年度偵緝字第2501號
                                    99年度偵緝字第2502號
被      告  黃淑惠  女 53歲（民國○○年○月○日生）
                    住高雄縣鳳山市○○路580號4樓
                    國民身分證統一編號：Ｚ000000000號
上列被告因偽造文書等案件，已經偵查終結，認應提起公訴，茲
將犯罪事實及證據並所犯法條分敘如下：
        犯  罪  事  實
一、黃淑惠因投資失利，需錢填補其財務虧損，竟基於偽造文書
    及意圖為自己不法所有之概括犯意，自民國86年4 月起，以
    會養會，而分別招募如附表所示甲、乙、丙等3 組互助會（
    均採外標制，各互助會之會期、金額、虛列會員、冒標名單
    、冒標時間、詐得之金額等資料，詳如附表所示），各互助
    會均由黃淑惠擔任會首，開標地點選在其工作地點之會計室
    內，並由黃淑惠負責主持開標及收取會款等事務。黃淑惠先
    於每組互助會起會時，預先虛列如附表所示之人頭會員，復
    於會期間如附表所示之時點，利用會員與會員彼此間並非全
    然相識，且每次標會時活會會員不可能全數到場競標之機會
    ，在空白紙上填具如附表所示虛列人頭會員及尚未得標會員
    之署名及標息，用以偽造足以表示係由附表所示之虛列會員
    或活會會員，以該等標息參與競標之一定用意之投標單，旋
    即持以行使競標而得標，足生損害於各組互助會之活會會員
    ，黃淑惠且向活會會員佯稱當期會款已由其他會員得標等語
    ，以此作為詐術，致使各該互助會之活會會員均陷於錯誤，
    而繳交各該期活會會款予其收執，足以生損害於遭冒名之人
    及各互助會之活會會員。嗣黃淑惠於88年8 月即避不見面，
    經宋雪娟、田秋香、呂秀珠、謝秀琪、李麗雲等會員相互勾
    稽查證後，發現上開3 組互助會之活會會員及得標會員名單
    ，與實際上訪查之結果不符，始知受騙。
二、案經宋雪娟、田秋香、呂秀珠、謝秀琪、李麗雲等人訴請偵
    辦。
        證  據  並  所  犯  法  條
一、證據清單及待證事實
┌──┬───────────┬─────────────┐
│編號│  證   據   名  稱    │     待   證   事   實    │
├──┼───────────┼─────────────┤
│ 一 │被告黃淑惠於偵查中之供│1.被告確有虛列如附表所示編│
│    │述與自白              │  號甲、乙、丙等3組互助會 │
│    ├───────────┤  之會員名單，並冒標如附表│
│    │告訴人宋雪娟、田秋香、│  所示各期互助會之犯罪事實│
│    │呂秀珠、謝秀琪、李麗雲│  。                      │
│    │等人所提之刑事告訴狀暨│2.被告所涉上揭連續冒用附表│
│    │所附之各互助會會單及切│  所示編號甲、乙、丙等3組 │
│    │結書各1份             │  互助會之活會會員名義，偽│
│    │                      │  造標單復持以行使參與投標│
│    │                      │  而冒標詐欺互助會款之全部│
│    │                      │  事實。                  │
├──┼───────────┼─────────────┤
│ 二 │證人宋雪娟於偵查中之證│1.渠參加附表編號甲之互助會│
│    │述（已具結）          │  ，至88年7月止，尚為活會 │
│    ├───────────┤  會員。                  │
│    │告訴人宋雪娟、田秋香2 │2.張瑞坤、楊紹容、陳素娥、│
│    │人所提之刑事告訴狀暨所│  陳素惠、張雪華等5人分別 │
│    │附之互助會會單1 份及切│  係同辦公處所之同仁，為參│
│    │結書5張               │  加附表編號甲之互助會所使│
│    │                      │  用之名義，卻遭被告冒標使│
│    │                      │  用，藉以詐欺會款之事實。│
├──┼───────────┼─────────────┤
│ 三 │證人謝秀琪於偵查中之證│1.其參加附表編號乙之互助會│
│    │述（已具結）          │  ，至88年7 月止，尚為活會│
│    │                      │  會員。                  │
│    ├───────────┤2.李淑婷、邱秋華2 人分別係│
│    │告訴人呂秀珠、謝秀琪2 │  同辦公處所之同仁，為參加│
│    │人所提之刑事告訴狀所附│  附表編號乙之互助會所使用│
│    │之互助會會單1張及切結 │  之名義，卻遭被告冒標使用│
│    │書2張                 │  ，藉以詐欺會款之事實。  │
├──┼───────────┼─────────────┤
│ 四 │證人呂秀珠於偵查中之證│1.參加附表編號乙、丙等2 組│
│    │述                    │  互助會，至88年7 月止，尚│
│    ├───────────┤  為活會會員。            │
│    │告訴人李麗雲、田秋香2 │2.盧柏君、李淑婷、邱秋華等│
│    │人所提之刑事告訴狀暨所│  3人分別係同辦公處所之同 │
│    │附之互助會會單及切結書│  仁，為參加附表編號乙之互│
│    │各1張                 │  助會所使用之名義，卻遭被│
│    │                      │  告冒標使用，藉以詐欺會款│
│    │                      │  之事實。                │
│    │                      │3.張瑞坤係同辦公處所之同仁│
│    │                      │  許玉珍之配偶，為參加附表│
│    │                      │  編號丙之互助會所使用之名│
│    │                      │  義，卻遭被告冒標使用，藉│
│    │                      │  以詐欺會款之事實。      │
└──┴───────────┴─────────────┘
二、按民間互助會中之已得標會員，依據其與會首間之契約，無
    論何人得標，均有按期繳交會款之義務，故會首藉他人名義
    實由己參加該互助會並得標，其詐欺所得之款，應僅限於未
    得標會員繳納之會款。再本件互助會之標單，僅須記載姓名
    及一定金額之標息，第三人僅憑標單之內容觀之，尚不能明
    瞭其用意何在，須依該互助會之約定始足以表示該金額係標
    取會款之利息，該姓名係標取會款之會員，而足以表示參與
    競標互助會會款之一定用意之證明，屬刑法第220 條第1 項
    以文書論之文書。核被告所為，係犯刑法第339 條第1 項之
    詐欺取財罪嫌、同法第216 條、第210 條、第220 條第1 項
    行使偽造準私文書罪嫌。其偽造署押之低度行為係偽造準私
    文書之部分行為；而偽造私文書之低度行為，復為行使之高
    度行為所吸收，均不另論罪。被告各次行使偽造標單冒標之
    行為，均同時詐欺多數活會會員交付會款，係以一行為觸犯
    數相同之罪名，為同種想像競合犯，依刑法第55條規定，其
    各次冒標行為均請以一行使偽造準私文書及詐欺取財罪處斷
    。又被告先後多次詐欺取財及行使偽造準私文書之犯行，分
    別均時間緊接，手段相同，觸犯構成要件相同之罪名，顯係
    基於概括犯意反覆為之，為連續犯，請依修正前刑法第56條
    連續犯之規定各以一罪論，並均依法加重其刑。再被告所犯
    上開二罪間，有方法結果之牽連關係，應依修正前刑法第55
    條規定，從一重之連續行使偽造準私文書罪處斷。併請審酌
    本件被告並無前科，且事後深表悔悟，於偵查中復與告訴人
    達成民事和解，獲取告訴人之寬諒並表明不再追究等語，有
    和解書及撤回告訴狀附卷可憑，及其所侵害財產法益之數額
    等情，量處適當之刑，以勵自新。
三、依刑事訴訟法第251 條第1 項提起公訴。
    此  致
臺灣高雄地方法院
中    華    民    國    99    年    12    月    24    日
                              檢  察  官  程明慧
附表甲（甲會）：
┌──┬─────┬─────┐
│編號│開標日期  │偽造之署押│
│    │          │（各壹枚）│
├──┼─────┼─────┤
│ 1  │86年5月   │陳小玲    │
├──┼─────┼─────┤
│ 2  │86年6月   │呂倩如    │
├──┼─────┼─────┤
│ 3  │86年8月   │余淑敏    │
├──┼─────┼─────┤
│ 4  │86年9月   │詹玉華    │
├──┼─────┼─────┤
│ 5  │87年1月   │呂春花    │
├──┼─────┼─────┤
│ 6  │87年5月   │張瑞坤    │
├──┼─────┼─────┤
│ 7  │87年12月  │楊紹容    │
├──┼─────┼─────┤
│ 8  │88年1月   │張雪華    │
├──┼─────┼─────┤
│ 9  │88年3月   │陳素娥    │
├──┼─────┼─────┤
│ 10 │88年6月   │陳素惠    │
└──┴─────┴─────┘
附表乙（乙會）：
┌──┬─────┬─────┐
│編號│開標日期  │偽造之署押│
│    │          │（各壹枚）│
├──┼─────┼─────┤
│ 1  │86年12月  │詹玉華    │
├──┼─────┼─────┤
│ 2  │87年1月   │呂倩如    │
├──┼─────┼─────┤
│ 3  │87年3月   │陳小玲    │
├──┼─────┼─────┤
│ 4  │87年4月   │林美玉    │
├──┼─────┼─────┤
│ 5  │87年5月   │余淑敏    │
├──┼─────┼─────┤
│ 6  │87年6月   │呂春花    │
├──┼─────┼─────┤
│ 7  │87年8月   │陳文明    │
├──┼─────┼─────┤
│ 8  │87年10月  │陳秀琴    │
├──┼─────┼─────┤
│ 9  │87年12月  │邱秋華    │
├──┼─────┼─────┤
│10  │88年1月   │盧柏君    │
├──┼─────┼─────┤
│11  │88年3月   │李淑婷    │
└──┴─────┴─────┘
附表丙（丙會）：
┌──┬─────┬─────┐
│編號│開標日期  │偽造之署押│
│    │          │（各壹枚）│
├──┼─────┼─────┤
│ 1  │88年1月   │余淑敏    │
├──┼─────┼─────┤
│ 2  │88年2月   │陳小玲    │
├──┼─────┼─────┤
│ 3  │88年4月   │詹玉華    │
├──┼─────┼─────┤
│ 4  │88年5月   │呂倩如    │
├──┼─────┼─────┤
│ 5  │88年6月   │張瑞坤    │
├──┼─────┼─────┤
│ 6  │88年7月   │梁麗雲    │
└──┴─────┴─────┘
附表丁
┌──────┬─────────────┬─────────────┬───────┬────┐
│相關變更條文│行為時法（下稱舊法）之內容│裁判時法（下稱新法）之內容│比  較  理  由│備    註│
├──────┼─────────────┼─────────────┼───────┼────┤
│【罰金刑貨幣│依法律應處罰金、罰鍰者，就│民國94年1 月7 日法修正施行│刑法之貨幣單位│經按現行│
│單位之變更】│其原定數額得提高為2 倍至10│後，刑法分則編所定罰金之貨│由「元（指銀元│法規所定│
│罰金罰鍰提高│倍（刑法乃係定明10倍）。第│幣單位為新臺幣。94年1 月7 │）」變更為「新│貨幣單位│
│標準條例第1 │1 條所定得提高倍數之規定，│日刑法修正時，刑法分則編未│臺幣」，且刑法│折算新臺│
│條前段、第5 │於本條例修正後制定之法律，│修正之條文定有罰金者，自94│分則之罰金數額│幣條例第│
│條→刑法施行│不適用之；本條例修正前公布│年1 月7 日刑法修正施行後，│，亦視該分則先│2 條之規│
│法第1 條之1 │之法律，於本條例修正後修正│就其所定數額提高為30倍。但│前曾修正與否，│定折算後│
│第1 項、第2 │其罰金罰鍰數額或法律經全部│72年6 月26日至94年1 月7日 │而分別提高3 或│等值，是│
│項          │修正而其罰金罰鍰數額未予變│新增或修正之條文，就其所定│30倍。        │新法並未│
│            │更者，亦同。              │數額提高為3 倍。          │              │較有利。│
├──────┼─────────────┼─────────────┼───────┼────┤
│【罰金刑下限│罰金：（銀元）1 元以上。故│罰金：新臺幣1000元以上。  │由銀元10元即新│舊法有利│
│變更】刑法第│應適用修正前刑法第339 條第│                          │臺幣30元，提高│        │
│33條第5 款  │1項之罰金刑               │                          │為新臺幣1000元│        │
├──────┼─────────────┼─────────────┼───────┼────┤
│【牽連犯之適│犯一罪而其方法或結果之行為│廢止（刪除）              │修正前僅從一重│舊法有利│
│用】原刑法第│犯他罪者，從一重處斷。    │                          │罪處斷；修正後│        │
│55條後段→現│                          │                          │論以數罪。    │        │
│行刑法第55條│                          │                          │              │        │
├──────┼─────────────┼─────────────┼───────┼────┤
│【連續犯之適│連續數行為而犯同一罪名者，│廢止（刪除）              │修正前僅論以一│舊法有利│
│用】原刑法第│以一罪論。但得加重其刑至二│                          │罪，修正後論以│        │
│56條        │分之一。                  │                          │數罪。        │        │
├──────┼─────────────┴─────────────┴───────┴────┤
│整體比較結果│以舊法對於被告較為有利。                                                        │
└──────┴────────────────────────────────────────┘
附錄本案論罪科刑法條全文：
刑法第210 條
偽造、變造私文書，足以生損害於公眾或他人者，處5 年以下有
期徒刑。
刑法第216 條
行使第210 條至第215 條之文書者，依偽造、變造文書或登載不
實事項或使登載不實事項之規定處斷。
修正前刑法第220 條第1項
在紙上或物品上之文字、符號、圖畫、照像，依習慣或特約，足
以為表示其用意之證明者，關於本章及本章以外各罪，以文書論
。
刑法第339 條第 1項
意圖為自己或第三人不法之所有，以詐術使人將本人或第三人之
物交付者，處五年以下有期徒刑、拘役或科或併科一千元以下罰
金。